臺灣高等法院臺中分院民事判決
110年度重上更二字第50號
上  訴  人  石琴    
訴訟代理人  曾彥錚律師  
複  代理人  葉日謙律師
            廖偉辰律師
被上訴  人  葉介超  
訴訟代理人  蔡欣芳  
            王庭鴻律師（法扶律師）
被上訴  人  葉怡君  
            葉界甫  
上列當事人間請求返還不當得利事件，上訴人對於民國105年8月
30日臺灣南投地方法院104年度重訴更一字第1號第一審判決提起
上訴，經最高法院第二次發回更審，本院於111年5月17日言詞辯
論終結，判決如下：
    主      文
上訴駁回。
第一、二審及發回前第三審（均除確定部分外）訴訟費用，由上
訴人負擔。
    事實及理由
壹、程序事項：
    葉怡君、葉界甫經合法通知未於言詞辯論期日到場，核無民
    事訴訟法第386條所列各款情形，爰依上訴人之聲請，由其
    一造辯論而為判決。
貳、實體事項：
一、被上訴人主張：
　　上訴人先後於民國87年2月4日、88年8月12日利用其保管兩
    造被繼承人葉敦仁（89年3月2日死亡）印章及財產資料之機
    會，以偽造文書方式，將葉敦仁所有坐落南投縣○○鎮○○段00
    0○000○0地號土地（合稱系爭土地）以贈與為原因移轉登記
    於其所有，致葉敦仁受損害。該土地嗣經臺灣南投地方法院
    94年度執字第4683號強制執行事件，連同上訴人與葉界甫共
    有同段326、556建號建物（含增建部分，下稱系爭房屋）併
    付拍賣，系爭土地分別以新臺幣（下同）2,279萬4,000元、
    51萬9,000元（合計2,331萬3,000元）、系爭房屋分別以1,3
    51萬1,000元、107萬6,000元（合計1,458萬7,000元）拍定
    。系爭土地拍定價額扣除葉敦仁於84年間以系爭土地、房屋
    設定最高限額抵押權（即附表編號2抵押權），擔保訴外人○
    ○醫院對訴外人○○商業銀行股份有限公司竹山分行（下稱○○
    銀行）借貸債務2,500萬元應分擔之金額1,537萬7,968元（
    計算式詳理由所述），尚餘價款793萬5,032元，上訴人自應
    返還或賠償葉敦仁之全體繼承人。爰依不當得利及侵權行為
    之法律關係，擇一求為命上訴人給付葉敦仁之全體繼承人79
    3萬5,032元，及自102年5月17日（起訴狀繕本送達翌日）起
    至清償日止按年息5%計算之利息（被上訴人超過2,415萬2,9
    30元之請求及上訴人應給付1,621萬7,898元本息部分，均已
    確定而未繫屬本院，不予贅述）。
二、上訴人答辯：
    葉敦仁前於82年8月17日以系爭土地設定3,600萬元最高限額
    抵押權（即附表編號1抵押權）擔保訴外人蔡○○向○○銀行之2
    ,000萬元借款債務，並擔任連帶保證人，於同年12月間增加
    系爭房屋為共同擔保物。編號2抵押權之借款係編號1抵押權
    之借款增貸而來，借款金額為2,900萬元，增貸時原債務人
    蔡○○變更為新債務人○○醫院，編號1抵押權借款並未因清償
    而消滅，葉敦仁之連帶保證人身分仍然存在。而保證人兼具
    物上保證人雙重身分者，應以雙重身分分開計算其不同法律
    關係應分擔額後合計總分擔額，應適用民法第875條之2第1
    項第2款規定，亦即上訴人與葉界甫共有系爭房屋所擔保範
    圍僅及於編號2抵押權借款增貸900萬元部分，依此計算葉敦
    仁就借款2,900萬元，本於物保及人保應分擔之數額各為1,1
    83萬6,769元、1183萬7,800元（計算式：29,000,000×葉敦
    仁物保比例59.18%×68.97%＝11,836,769；29,000,000×葉敦
    仁人保比例40.82%＝11,837,800），合計已超過系爭土地拍
    定總價2,331萬3,000元，葉敦仁自無損失可言。縱適用民法
    第875條之2第1項第1款規定，葉敦仁應分擔數額則分別為1,
    055萬8,185元（計算式：29,000,000×葉敦仁物保比例59.18
    %×61.52%＝10,558,185）、1,183萬7,800元，合計2,239萬5,
    985元，上訴人應返還之不當得利範圍亦應以此與系爭土地
    拍定總價之差額91萬7,015元計算。再者，上訴人將於85年8
    月30日、86年7月24日以系爭土地、房屋為擔保，共同設定7
    ,190萬元之最高限額抵押權（即附表編號3抵押權），向訴
    外人○○商業銀行股份有限公司竹山分行（下稱○○銀行）借款
    3,000萬元，貸得款項用以清償2,900萬元借款，葉敦仁因上
    訴人之清償行為受有利益，上訴人得以之與葉敦仁或葉敦仁
    之全體繼承人得請求其返還之不當得利金額抵銷，抵銷後被
    上訴人得請求之金額為零等語，資為抗辯。上訴聲明：㈠原
    判決（除確定部分外）判命上訴人給付部分及該部分假執行
    之宣告，暨訴訟費用之裁判均廢棄。㈡上開廢棄部分，被上
    訴人在第一審之訴及假執行之聲請均駁回。
三、兩造不爭執事項（見本院卷第319至320頁）：
  ㈠系爭土地原爲葉敦仁所有；系爭房屋為上訴人、葉界甫共有
    （應有部分各1/2）。
　㈡葉敦仁於82年8月17日以系爭土地及於同年12月15日以系爭房
    屋向○○銀行設定最高限額抵押3,600萬元，債務人是蔡○○，
    義務人兼連帶保證人是葉敦仁（見本院卷第203至206頁之抵
    押權設定契約書）。
  ㈢葉敦仁於84年8月17日以系爭土地及系爭房屋共同向○○銀行設
    定最高限額抵押權3,600萬元，債務人是○○醫院，義務人是
    葉敦仁、石琴、葉界甫（見本院卷第207至212頁之抵押權設
    定契約書）。
  ㈣○○銀行97年3月31日彰竹山字第0970652號函文（下稱97年3月
    31日函文）記載：葉敦仁曾於82年8月17日設定3,600萬元最
    高限額抵押權予本行，借款人（債務人）係蔡○○，申貸金額
    2,000萬元，款項撥至蔡○○帳戶，該筆貸款於84年8月變更借
    款人爲○○醫院，申貸金額2,900萬元，於85年9月還清貸款，
    亦塗銷抵押權（見重訴卷第158頁）。
  ㈤○○銀行99年6月30日彰竹山字第0991993號函文（下稱99年6月
    30日函文）記載：土地、建物於8月提供本行設定本金最高
    限額抵押權時，土地所有權人為葉敦仁，建物分別為石琴、
    葉界甫各持分二分之一，借款人為蔡○○，貸款金額2,000萬
    元，當時利率年息10.32%，復於84年8月21日變更債務人為○
    ○醫院，院長蔡○○，貸款金額2,500萬元，當時利率年息9.17
    5%，又至85年9月9日還清貸款2,500萬元本息，而塗銷抵押
    權（見更一審卷第81頁）。
  ㈥上訴人於85年8月22日以偽造文書方式在系爭土地及系爭房屋
    設定最高限額抵押權7,190萬元，及於87年2月4日、88年8月
    12日以偽造文書方式取得系爭土地所有權（上開犯行業經本
    院96年度重更一字第141號刑事判決判有期徒刑7月，最高法
    院以97年度台上字第4889號判決駁回上訴確定）。
  ㈦葉敦仁於89年3月2日死亡，兩造及葉界甫、葉怡君係葉敦仁
    之共同繼承人。
  ㈧○○醫院於○○銀行85年12月20日貸款餘額爲2,977萬2,267元；8
    6年7月24日貸款500萬元，總貸款餘額3,421萬5,409元；於8
    7年2月4日未清償貸款餘額2,991萬3,870元；於88年8月12日
    未清償貸款餘額爲2,613萬1,053元（見重訴卷第157頁○○銀
    行97年3月14日函文、重上卷一第77頁○○銀行106 年3月24日
    函文）。
  ㈨系爭土地及系爭房屋於96年8月15日經系爭執行事件拍定，系
    爭土地拍定價格2,279萬4,000元、51萬9,000元（合計2,331
    萬3,000元），系爭房屋拍定價格1,458萬7,000元。○○銀行
    分配金額爲2,410萬1,681元（見重上卷一第99頁○○銀行106
    年7月12日函覆），不足額為2,982萬1,096元（見本院卷第2
    83頁之分配表）。
四、本院判斷：
  ㈠上訴人應返還不當得利予葉敦仁之全體繼承人：　　
　⑴按無法律上之原因而受利益，致他人受損害者，應返還其利
    益；雖有法律上之原因，而其後已不存在者，亦同；不當得
    利之受領人，除返還其所受之利益外，如本於該利益更有所
    取得者，並應返還；但依其利益之性質或其他情形不能返還
    者，應償還其價額，民法第179條、第181條定有明文。又不
    當得利之受領人，依其利益之性質或其他情形不能返還者，
    依民法第181條但書之規定，固應償還其價額，惟受領人因
    將原物出賣而不能返還者，其所受之利益既僅為賣得之價金
    ，即應以賣得之價金為其應償還之價額（最高法院30年上字
    第40號判決先例意旨參照）。
　⑵經查，上訴人於85年8月22日以偽造文書方式在系爭土地及系
    爭房屋設定最高限額抵押權7,190萬元，及於87年2月4日、8
    8年8月12日以偽造文書方式取得系爭土地所有權，上訴人上
    開犯行業經本院96年度重更一字第141號刑事判決判有期徒
    刑7月，最高法院以97年度台上字第4889號判決駁回上訴確
    定，爲兩造所不爭執（見不爭執事項㈥）。系爭土地原屬葉
    敦仁所有，上訴人以偽造文書方式移轉登記取得所有權，上
    訴人並無法律上之原因，而受有系爭土地所有權之不當得利
    ，並致葉敦仁受有損害。茲葉敦仁既已死亡，被上訴人本於
    繼承及不當得利之法律關係請求上訴人返還不當得利，自屬
    有據。又系爭土地業經原法院執行處以2,331萬3,000元拍定
    （見不爭執事項㈨），系爭土地自屬不能返還，被上訴人請
    求上訴人償還價金，應屬有據。
　㈡編號2抵押權之借款金額應爲2,500萬元：
　⑴經查，葉敦仁於82年8月17日以編號1抵押權擔保以蔡○○為債
    務人之2,000萬元借款，嗣於84年8月17日以編號2抵押權 
　　向○○銀行貸得2,500萬元予以清償之事實，業有○○銀行99年6
    月30日函文可稽（見不爭執事項㈤）。上訴人雖主張編號2抵
    押權之借款應爲2,900萬元云云，並以○○銀行97年3月31日函
    文爲證。查○○銀行97年3月31日函文記載：「84年8月變更借
    款人爲○○醫院，申貸金額2,900萬元，於85年9月還清貸款，
    亦塗銷抵押權」（見重訴卷第158頁），及○○銀行99年6月30
    日函文記載：「84年8月21日變更債務人為○○醫院，…貸款金
    額貳仟伍佰萬元，當時利率年息9.175%，又至85年9月9日還
    清貸款貳仟伍萬元（兩造均不爭執此「貳仟伍萬元」應係「
    貳仟伍佰萬元」之誤載）本息，而塗銷抵押權」（見更一審
    卷第81頁），○○銀行對於編號2抵押權之借款金額先稱「2,9
    00萬元」，後稱「2,500萬元」，經本院向○○銀行函詢請其
    確認，○○銀行以該筆貸款業已清償並辦理抵押權塗銷，相關
    貸款原始文件已逾保存年限，依規予以銷毀，無法提供相關
    資料供參函覆（見本院卷第37頁○○銀行110年7月1日函文）
    ，故○○銀行亦無法就編號2抵押權之借款金額爲確認。
　⑵惟查，上訴人以編號3之抵押權借款清償編號2之債務，依據
　　當時任職於○○銀行前身台灣區中小企業銀行之證人翁○○於臺
    灣南投地方檢察署97年度偵續一字第3號案件中證稱：「葉
    敦仁設定7,190萬元的抵押權，銀行借3,000萬元撥到○○醫院
    的帳戶，2,500萬元匯到○○銀行○○醫院的帳戶。」（見本院
    卷第299頁），並據翁○○所提供之活期存款取款憑條、入戶
    電匯匯款申請書代收入傳票（見本院卷第307至310頁），○○
    銀行確於85年8月30日將2,500萬元存入○○醫院之○○銀行帳戶
    。兩造均未提出其他證據證明實際貸款金額確實超過2,500
    萬元，參以○○銀行97年3月31日及99年6月30日函文，均稱○○
    醫院於85年9月還清貸款而塗銷抵押權等語，倘若編號2抵押
    權之實際借款金額為2,900萬元，而依現有證據僅能認定○○
    醫院以2,500萬元清償，○○醫院尚積欠○○銀行400萬元，○○銀
    行即不可能辦理塗銷抵押權設定登記，所以編號2抵押權之
    實際借款金額應為2,500萬元無誤。
　⑶又查，經本院向○○銀行請其確認○○醫院清償之2,500萬元本息
    中包含本金及利息之金額各爲多少，○○銀行以查詢資料已逾
    本行訂定之保存年限並已辦理銷毀，無法提供相關資料函覆
    （見本院卷第363頁○○銀行111年4月14日函文），故○○銀行
    並無法就所稱清償2,500萬元本金及利息之金額各爲多少爲
    確認，兩造既均無法證明當時清償貸款本息合計超過2,500
    萬元，則應認○○銀行99年6月30日函文所稱「清償2,500萬元
    本息」，清償本息金額合計應爲2,500萬元。  
  ㈢葉敦仁於編號2抵押權債務不負連帶保證人責任：
　⑴稱保證者，謂當事人約定一方於他方之債務人不履行債務時
    ，由其代負履行責任之契約，民法第739 條定有明文。而連
    帶保證為保證契約之一種，自應由雙方當事人就保證人願與
    主債務人負同一清償責任有意思之合致，始足成立（最高法
    院20年上字第709號判決先例、96年台上字第2830號判決要
    旨參照）。意即當事人間是否有借款債務或連帶保證契約
    存在，應以各別契約有無意思表示合致之事實為斷。
　⑵經查，依編號1抵押權設定契約書之記載，債務人爲「蔡○○」
    ，義務人兼連帶保證人爲葉敦仁（見本院卷第180頁）；依
    編號2抵押權設定契約書之記載，債務人爲「○○醫院」，義
    務人是葉敦仁、石琴、葉界甫（見本院卷第175頁），即借
    款債務人已由「蔡○○」變更爲「○○醫院」。本件上訴人主張
    葉敦仁於編號2抵押權借款債務擔任連帶保證人，為葉介超
    所否認，自應由上訴人就葉敦仁同意就○○醫院之借款債務負
    連帶保證責任負舉證之責。
　⑶經本院向○○銀行函詢請其確認葉敦仁於編號2抵押權借款債務
    是否擔任連帶保證人，○○銀行以該案已辦理抵押權塗銷，相
    關原始文件已逾保存年限業已以銷毀，無法提供相關資料供
    參函覆（見本院卷第219頁○○銀行111年1月4日函文），故○○
    銀行無法就葉敦仁於編號2抵押權借款債務是否負連帶保證
    責任爲確認。另依○○銀行97年3月31日函文及99年6月30日函
    文所載，借款人或債務人均未包含葉敦仁（見不爭執事項㈣㈤
    ），上訴人亦未提出證據證明葉敦仁與○○銀行約定，就○○醫
    院之借款債務成立連帶保證契約，則不能認定葉敦仁於編號
    2抵押權借款債務負連帶保證人責任。          　
　⑷至於上訴人主張編號2抵押權之借款係編號1抵押權之借款增
    貸而來，葉敦仁於編號1抵押權擔任連帶保證人，編號1抵押
    權債務並未因清償而消滅，葉敦仁之連帶保證人身分仍然存
    在云云。惟觀之編號2抵押權設定契約書全文，除約定葉敦
    仁提供抵押物設定抵押權以擔保借款債務外，並無葉敦仁尚
    應就借款債務負連帶債務責任之文字，自難單憑編號2抵押
    權設定契約書未載明葉敦仁不負連帶保證人責任，即反面推
    論葉敦仁應負連帶保證人責任，從而上訴人就葉敦仁於編號
    2抵押權除物上擔保人身分外，另負連帶保證人責任之主張
    ，本院無法採信。   
　㈣上訴人返還不當得利之範圍：
　⑴按為同一債權之擔保，於數不動產上設定抵押權者，各抵押
    物對債權分擔金額之計算，於未限定各個不動產所負擔之金
    額時，依各抵押物價值之比例；在抵押物全部或部分同時拍
    賣，而其賣得價金超過所擔保之債權額時，準用前條之規定
    。96年9月28日修正施行之民法第875條之2第1項第1款、
    第875條之3定有明文。且依民法第881條之17、物權編施行
    法第14條第1項規定，於抵押物為債務人以外之第三人所有
    ，而其上之最高限額抵押權成立於民法物權編修正施行前，
    亦適用之。
　⑵經查，系爭土地及系爭房屋共同擔保○○醫院對○○銀行之2,500
    萬元借款債務，業如前述。而系爭土地及系爭房屋之總價值
    可資認定為3,790萬元（計算式：系爭土地拍定價格23,313,
    000元＋系爭房屋拍定價格14,587,000元＝37,900,000元），
    繼而以「實際拍定價格」之金額除以總數「3,790萬元」可
    計算得出各筆抵押物「占全部抵押物比例」，並可進而以2,
    500萬元乘以各筆抵押物之「占全部抵押物比例」後，計算
    得出系爭土地應負擔○○醫院債務額之金額為1,537萬7,968元
    【計算式：25,000,000×（23,313,000元÷37,900,000元）＝1
    5,377,968元，元以下四捨五入】，剩餘793萬5,032元（計
    算式：23,313,000－15,377,968＝7,935,032）非系爭土地應
    負擔○○醫院債務之金額，即應返還葉敦仁，則被上訴人得向
    上訴人請求返還之不當得利數額為793萬5,032元。　
　⑶基上，被上訴人本於不當得利之法律關係，請求上訴人返還
    葉敦仁之全體繼承人793萬5,032元，為有理由，應予准許 
    。被上訴人除依不當得利法律關係爲請求外，另依侵權行爲
    法律關係爲請求，惟依不當得利請求爲有理由，無庸再就侵
    權行爲有無理由爲審酌。
　㈤上訴人不得主張抵銷： 　
　　上訴人主張其以編號3之抵押權設定清償編號2之借款債務，
    葉敦仁因而受有利益，上訴人得請求被上訴人返還不當得利
    而主張抵銷云云。惟系爭房屋亦爲編號3借款債務之共同擔
    保物，○○商銀本得就系爭房屋行使抵押權而求償；且編號3
    之抵押權設定係上訴人以僞造文書爲之，上訴人因之擔任編
    號3抵押權債務之義務人及債務人，亦與葉敦仁無涉，上訴
    人未證明其對葉敦仁或全體繼承人有何權利可得行使，其主
    張對於葉敦仁或全體繼承人有不當得利請求權而主張抵銷，
    自屬無據。
五、綜上所述，被上訴人依繼承及不當得利請求上訴人給付葉敦
    仁之全體繼承人793萬5,032元，及自102年5月17日起至清償
    日止按年息5%計算之利息部分，為有理由，應予准許。從而
    ，原審就上開應准許部分，判命上訴人給付，並為假執行之
    宣告，核無違誤，上訴人上訴意旨，指摘原判決此部分不當
    ，求予廢棄，為無理由，應駁回上訴。
六、本件事證已臻明確，兩造其餘之攻擊或防禦方法及所用之證
    據，經本院斟酌後，認為均不足以影響本判決之結果，爰不
    逐一論列，附此敘明。
七、據上論結，本件上訴為無理由，判決如主文。
中    華    民    國   111    年    6     月    7     日
            民事第一庭    審判長法  官  張瑞蘭
                                法  官  林孟和
                                法  官  廖穗蓁
正本係照原本作成。          
如不服本判決，應於收受送達後20日內向本院提出上訴書狀，其
未表明上訴理由者，應於提出上訴後20日內向本院補提上訴理由
書（須按他造當事人之人數附繕本）。因疫情而遲誤不變期間，
得向法院聲請回復原狀。
上訴時應提出委任律師或具有律師資格之人之委任狀；委任有律
師資格者，另應附具律師資格證書及釋明委任人與受任人有民事
訴訟法第466條之1第1項但書或第2項所定關係之釋明文書影本。
如委任律師提起上訴，發回更審後為訴之變更（追加、擴張）部
分應一併繳納上訴裁判費。 
                               書記官  賴玉芬
　　　　　　　　　　　　　　　　　　
中    華    民    國   111    年    6     月    7     日
　
【附表】依本院卷第133至141頁土地登記簿及第173至180頁抵押
        權設定契約書之記載：
編號 發生日期 擔保金額 擔保標的 權利人 債務人 義務人 連帶保證人  登記日期        1 82.08.17 3,600萬元 系爭土地 系爭房屋（ 82.12.15增 加設定） ○○商銀 蔡○○  葉敦仁 石琴 葉界甫  葉敦仁  82.08.18        2 84.08.17 3,600萬元 系爭土地 系爭房屋 ○○商銀 ○○醫院 葉敦仁 石琴 葉界甫   84.08.21        3 85.08.22 7,190萬元 系爭土地 系爭房屋 ○○商銀 ○○醫院 葉敦仁 石琴 葉界甫 葉敦仁 石琴 葉界甫   85.08.30